【裁判字號】    96,易,3680
【裁判日期】    970220
【裁判案由】    侵占
【裁判全文】
臺灣臺中地方法院刑事判決              96年度易字第3680號
公  訴  人  臺灣臺中地方法院檢察署檢察官
被      告  乙○○○
選任辯護人  徐文宗律師
上列被告因侵占案件，經檢察官提起公訴（ 95年度偵字第17456
、28606號），本院判決如下：
    主    文
乙○○○連續意圖為自己不法之所有，而侵占自己持有他人之物
，處有期徒刑貳年陸月，減為有期徒刑壹年月。
    犯罪事實
一、乙○○○為丙○○之兄嫂，於民國九十四年十月二十五日，
    受丙○○之委託，由乙○○○以個人名義，向國泰世華商業
    銀行股份有限公司（下稱國泰世華銀行）臺中分行（址設臺
    中市○區○○路一段一四八號）租用編號Ｆ一五八三一號保
    管箱，供丙○○存放現金使用，丙○○負責提供租用保管箱
    所需的保證金新臺幣（下同）七萬八千元，乙○○○則將保
    管箱之鑰匙及門禁卡交與丙○○自行保管。丙○○並於同日
    、同年月二十六日、同年月二十七日，分三次將國泰人壽保
    險股份有限公司（下稱國泰人壽）解約領得之二千四百萬元
    現金（該解約金係丙○○以女兒丁○○名義，向國泰人壽辦
    理保險定存，經解約後將國泰人壽開立之二千五百八十三萬
    五千八百零九元支票，存入丁○○向國泰世華銀行臺中分行
    申請開立之帳號000－00－000000－0號帳戶，
    而自該帳戶內分三次提領出的款項），放入上開保管箱。乙○○○並告知丙○○約定，因其為保管箱的承租名義人，如
    丙○○要開啟保管箱，需由其陪同前往。九十五年一月二十
    三日，乙○○○並會同丙○○自該保管箱內，取出三百五十
    萬元，餘款尚有二千零五十萬元在保管箱內。乙○○○身為
    保管箱之承租名義人，即使未持有門禁卡及保管箱鑰匙，依
    其與國泰世華銀行簽訂的保管箱租用約定書，仍得隨時以填
    具保管箱開箱紀錄單及掛失並換領保管箱新鑰匙之方式，通
    過門禁開啟保管箱，而接觸保管箱內之現金，為持有上開現
    金之人。詎乙○○○因積欠地下錢莊債務，竟意圖為自己不
    法所有，並基於概括犯意，先於九十五年三月十三日（起訴
    書誤載為同年一月二十五日），至國泰世華銀行臺中分行保
    管箱櫃檯，向保管箱經辦人員謊稱保管箱鑰匙遺失，且未攜
    帶門禁卡，該經辦人員遂在乙○○○填具保管箱印鑑、鑰匙
    、密碼異動約定書及保管箱開箱紀錄單後，依其申請辦理鑰
    匙掛失及換領新鑰匙與乙○○○，並由該行行員代為開啟門
    禁，乙○○○即以換領之保管箱新鑰匙開啟保管箱，將保管
    箱內的部分現金侵占入己（此次侵占金額，因乙○○○否認
    犯罪，致無從查證，然二次侵占現金總額共一千五百四十萬
    元），供己使用及清償債務；復於九十五年五月十九日，（
    起訴書誤載為同年三月十三日），至國泰世華銀行臺中分行
    保管箱櫃檯，向保管箱經辦人員謊稱未攜帶門禁卡，該經辦
    人員遂在乙○○○填具保管箱開箱紀錄單後，由該行行員代
    為開啟門禁，乙○○○即持之前換領之保管箱新鑰匙，再次
    開啟保管箱，將保管箱內的部分現金侵占入己（此次侵占金
    額，因乙○○○否認犯罪，致無從查證，然二次侵占現金總
    額共一千五百四十萬元），供己花用。嗣於九十五年六月一
    日下午四時許，丙○○邀乙○○○會合開箱，乙○○○因恐
    東窗事發而潛離，丙○○並發現其持有之原保管箱鑰匙無法
    再開啟保管箱，始查覺有異。至翌日中午，乙○○○將其換
    領之保管箱新鑰匙置於丙○○住處的管理室，丙○○會同其
    子謝信緯、謝信緯同學宋哲夫及乙○○○之子李世凡，至國
    泰世華銀行臺中分行，持乙○○○交付之保管箱新鑰匙開啟
    保管箱後，發現保管箱內僅餘現金五百十萬元，始知悉上情
    。
二、案經丙○○訴由臺中市警察局第一分局報告臺灣臺中地方法
    院檢察署檢察官偵查起訴。
    理    由
一、證據能力部分：
（一）丙○○於告訴狀及警詢中之陳述無證據能力：
      (一)被告以外之人，於審判外之言詞或書面陳述，除法律有
        規定者外，不得作為證據。刑事訴訟法第一百五十九條
        第一項定有明文。被告以外之人（包括證人、鑑定人、
        告訴人、被害人及共同被告等）於審判外之言詞或書面
        陳述，即所謂傳聞證據。由於傳聞證據有悖法院直接審
        理及言詞審理之精神，妨礙當事人之反對詰問權，影響
        程序正義之實現，除法律有規定者（例如同法第一百五
        十九條第二項、同法第一百五十九條之一至之五、同法
        第二百零六條等）外，原則上不具證據能力。至傳聞證
        據之內容，包括風聞傳說、毫無根據之蜚短流長之傳聞
        事實（最高法院二十二年度上字第二八四二號判例意旨
        參照）；輾轉聞自親自經歷者之體驗事實而作成之調查
        報告（最高法院二十九年度上字第二六四一號判例意旨
        參照）；及證人未親自到庭，僅以書面代到庭陳述（最
        高法院七十年度臺上字第三八六四號判例意旨參照）等
        情形在內。
      (二)丙○○於告訴狀及警詢中之陳述，均屬被告以外之人，
        於審判外之陳述，且查無上開例外得以之作為證據之各
        種情形，其所為之上開陳述，應無證據能力。
（二）丙○○、甲○○、李澄鑑於檢察官偵查中經具結之證述有
      證據能力：
      (一)按被告以外之人於偵查中向檢察官所為陳述，除顯有不
        可信之情況者外，得為證據，同法第一百五十九條之一
        第二項定有明文。偵查中對被告以外之人（包括證人、
        鑑定人、告訴人、被害人及共同被告等）所為之偵查筆
        錄，或被告以外之人向檢察官所提之書面陳述，性質上
        均屬傳聞證據。惟現階段刑事訴訟法規定檢察官代表國
        家偵查犯罪、實施公訴，依法其有訊問被告、證人及鑑
        定人之權，證人、鑑定人且須具結，而實務運作時，檢
        察官偵查中向被告以外之人所取得之陳述，原則上均能
        遵守法律規定，不致違法取供，其可信度極高。職是，
        被告以外之人前於偵查中已具結而為之證述，除反對該
        項供述得具有證據能力之一方，已釋明「顯有不可信之
        情況」之理由，且於審判中已主張詰問該被告以外之人
        ，而未獲詰問的機會外，不宜以該證人未能於審判中接
        受他造之反對詰問為由，即遽指該證人於偵查中之陳述
        不具證據能力。
      (二)丙○○、甲○○、李澄鑑於偵查中向檢察官所為之陳述
        ，檢察官係以證人身分訊問，且依法令其具結，丙○○
        、甲○○、李澄鑑未曾提及檢察官在偵查時有不法取供
        之情形。被告的選任辯護人除已在本院審理時獲得充分
        詰問證人丙○○、甲○○的機會，且未主張詰問李澄鑑
        外，亦未據其釋明上開供述有何顯不可信之情況，揆諸
        上開說明，上開偵查中之證言，自具有證據能力。至於
        上開證人等於偵查中之證詞與本院審理時之證詞若有不
        相符合之處，乃證據證明力取捨之問題，與證據能力無
        關。
（三）被告乙○○○與丙○○等人對話錄音光碟及錄音譯文，就
      被告乙○○○個人陳述部分，有證據能力：
      (一)刑事訴訟程序所為通訊監察處分之取證行為，具有對人
        民隱私權等基本權干預之性質，通訊保障及監察法對此
        取證行為，設有程序規範與限制，俾使實施刑事追訴程
        序之公務員有法可循，並兼顧人民權益之保障。從事刑
        事追訴之公務員違反取證規範，從抑制違法偵查之觀點
        衡量，如不分情節，均容許該通訊監察所得資料作為證
        據使用並不適當，固有應否排除其證據能力之問題。惟
        此「證據排除原則」之適用，應僅限於有國家機關行為
        介入之對於人民之監聽行為而言；私人監聽之行為，並
        無公權力介入，則不與焉。依刑法第三百十五條之一及
        通訊保障及監察法第二十九條第三款規定「監察者為通
        訊之一方或已得通訊之一方事先同意，而非出於不法目
        的者，不罰」之規範目的，通訊之一方私自錄音之取證
        行為，如非出於不法目的，不惟在刑罰規範上屬於阻卻
        違法之事由，且因屬通訊一方基於保全證據之必要所實
        施之作為，並無國家機關行為之介入，當非通訊保障及
        監察法所規範之行為，要無先聲請令狀許可之問題，自
        亦不發生有類似公務員違法偵查取得證據之情形，其所
        取得之證據應有證據能力。
      (二)丙○○發現被告乙○○○涉嫌侵占保管箱內的現金，旋
        於九十五年六月四日私自錄下與乙○○○在其位於臺中
        市南屯區○○○街五一號住處的溝通對話之錄音，並作
        成譯文，既無國家機關行為之參與，揆諸上開說明，自
        不生是否經由法定程序所取得證據之適法性問題，為有
        證據能力
二、認定犯罪事實所憑之證據及理由：
（一）訊據被告乙○○○固坦承於九十四年十月二十五日，向國
      泰世華銀行臺中分行租用編號Ｆ－五八三一號保管箱，九
      十五年一月二十三日，曾陪同丙○○開啟保管箱拿取現金
      ，並曾在九十五年三月十三日及同年五月十九日，分別填
      具開箱單，並於九十五年三月十三日更換保管箱鑰匙等情
      ，惟矢口否認有為上揭侵占犯行，辯稱：伊向國泰世華銀
      行臺中分行租用編號Ｆ－五八三一號保管箱，是供自己存
      放六百五十萬元現金，門禁卡及保管箱鑰匙亦是伊自己保
      管，且放置在家中的紫晶洞內。該保管箱後來並沒有借給
      丙○○使用，而是丙○○有經過伊的同意，將不詳數額的
      現金，分成好幾次寄放在伊的保管箱內，但丙○○並沒有
      告訴伊放入多少現金。伊的現金是自己捆綁的，而丙○○
      的現金是從銀行領出的，因為二者綑綁的方式不同，足以
      辨別而不致混淆。伊在九十五年三月十三日及同年五月十
      九日，會分別填具開箱單並更換鑰匙，是因為記性不好，
      欲開啟上開保管箱時，將國泰世華銀行臺中分行與西臺中
      分行的鑰匙搞混帶錯，甲○○副理說沒帶就換個鎖即可，
      故伊才會更換鑰匙。伊並沒有侵占丙○○放置在保管箱內
      的任何款項，因丙○○與伊平日感情甚好，可自由出入伊
      的住處，亦知道伊將門禁卡及保管箱鑰匙放置在紫晶洞內
      ，丙○○實有可能自行取走門禁卡及保管箱鑰匙，而提領
      保管箱內的物品。而丙○○曾挪用陳佩玲基金會的定期存
      單，為應付主管機關查帳，曾開啟保管箱拿取現金，赴臺
      中市第二信用合作社港路分社，辦理定期存單歸墊挪用之
      金錢，而該金錢即為丙○○放置於保管箱內之現金等語。
（二）惟查：
      (一)上開保險箱係丙○○委託被告乙○○○以其名義向國泰
        世華銀行臺中分行租用，供丙○○置放現金二千四百萬
        元，該保管箱內並未置放被告的任何現金及物品：
        1.上開保險箱係丙○○因其夫謝培傑經商失敗，故由李
          雪惠委託被告乙○○○以其名義向國泰世華銀行臺中
          分行租用，供丙○○置放其國泰人壽保險公司解約金
          二千四百萬元（該解約金係丙○○以女兒丁○○名義
          ，向國泰人壽辦理保險定存，經解約後將國泰人壽開
          立之支票，存入丁○○向國泰世華銀行臺中分行申請
          開立之帳號000－00－000000－0號帳戶
          ，而自該帳戶內分三次提領出的款項），保管箱的保
          證金是由丙○○繳納。丙○○係會同女兒李宜真、被
          告及該行理財專員甲○○，分三次將二千四百萬元現
          金，置入上開保管箱內。嗣後保管箱的鑰匙、門禁卡
          即交由丙○○負責保管，期間丙○○曾與其夫謝培傑
          會同被告前往國泰世華銀行臺中分行查看上開保管箱
          內現金，並於九十五年一月二十三日，至國泰世華銀
          行臺中分行，自該保管箱內取出三百五十萬元現金，
          餘款尚有二千零五十萬元等情，業據證人丙○○於本
          院審理時結證明確（詳本院卷第八七至八八、九八頁
          ），核與證人甲○○於本院審理時證稱：伊確實曾會
          同丙○○、丙○○女兒及被告分三次在提款櫃檯提領
          款項，並將提領的款項拿到保管箱的櫃檯處，該三次
          提款是國泰人壽的支票等情（詳本院卷第一Ｏ三頁）
          及證人丁○○於本院審理時證稱：伊母親丙○○以伊
          名義作保險定存，解約後將款項領出，母親丙○○請
          舅媽乙○○○幫忙租用保管箱，伊等分三次將款項自
          帳戶領出，並將其中二千四百萬元，置放在保管箱內
          等情（詳本院卷第一Ｏ八頁）相符。此外，並有李雪
          惠提出之匯款件明細表（詳九十五年度偵字第一七四
          五六號偵查卷第六至七頁）、丁○○國泰世華銀行臺
          中分行帳號000－00－000000－0號帳戶
          存摺影本（詳九十五年度偵字第一七四五六號偵查卷
          第八頁）在卷可證，堪信為真實。
        2.被告乙○○○雖辯稱上開保管箱是伊向國泰世華銀行
          臺中分行申請，供自己存放六百五十萬元現金，門禁
          卡及保管箱鑰匙亦是伊自己保管，且放置在家中的紫
          晶洞內等語，然被告初於警詢時陳稱保管箱鑰匙只有
          一支，平日是由伊保管，丙○○要用時向伊拿鑰匙等
          語（詳警卷第二頁）；於檢察官偵查時亦陳稱：保管
          箱的鑰匙由伊保管，如果丙○○要用的話，就向伊拿
          鑰匙等語（詳九十五年度偵字第一七四五六號偵查卷
          第十二頁）；次於檢察官偵查時陳稱：丙○○的確有
          把一大袋的鑰匙交給伊放在紫晶洞裡面消磁，但伊不
          知道有無包括保管箱的鑰匙等語（詳九十五年度偵字
          第二八六Ｏ六號偵查卷第十二頁）；於本院審理時又
          改稱：剛開始門禁卡及鑰匙放在伊那裡，伊跟丙○○
          說要用的時候再跟伊說，有次伊忘記門禁卡及鑰匙放
          在何處，丙○○說伊的記性不好，就要伊將門禁卡及
          鑰匙先放在她那裡等語（詳本院卷第一Ｏ一頁），就
          門禁卡及保管箱的鑰匙究係由伊或丙○○保管，前後
          陳述迥異，已令人生疑。而被告無法合理說明其申請
          自用之保管箱的門禁卡及換領前之保管箱鑰匙，何以
          目前都為丙○○所持有，而非個人自行保管，更足以
          令人質疑被告辯詞的真實性。
        3.再者，被告乙○○○雖猶辯稱是伊自行租用上開保管
          箱，並支付保管箱的保證金七萬八千元。惟租用保管
          箱所支付的保證金，依被告與國泰世華銀行臺中分行
          簽訂之保管箱租用約定書第二條約定：「自繳付日起
          算滿一年以上辦理退租者，可無息領回原繳保證金額
          。」，若被告確係自行支付保證金，依理自當持有保
          管箱租用約定書及保管箱保證金收據，以便於符合上
          開約定辦理退租條件時，得據以向國泰世華銀行臺中
          分行領回保證金，然上開保管箱租用約定書及保管箱
          保證金收據，卻非被告所持有，而係由丙○○在本院
          審理時當庭提出原本，更係令人生疑。且被告係於九
          十六年六月二十三日填具切結書，向國泰世華銀行臺
          中分行切結保管箱租用約定書副本及保證金收據不慎
          遺失，向國泰世華銀行臺中分行辦理上開保管箱退租
          ，並領回保證金七萬八千元等情（此部分另涉侵占罪
          嫌，惟未據被害人丙○○提出告訴，附此說明），亦
          有國泰世華銀行臺中分行九十六年十月（九六）國世
          臺中字第二九三號函及所附之切結書在卷可證（詳本
          院卷第七六至七七頁）。以與租用保管箱攸關的門禁
          卡、保管箱鑰匙、保管箱租用約定書及保管箱保證金
          收據，均為丙○○所持有，益證丙○○證稱其係委託
          被告向國泰世華銀行租用上開保管箱，並自行負擔保
          管箱保證金七萬八千元等情，確與事實相符。
        4.至於被告乙○○○辯稱其有將自己的六百五十萬元置
          於保管箱內後再行取出，故有開啟保管箱及門禁之紀
          錄等語。然被告乙○○○於檢察官偵查時陳稱：「（
          你自己的六百五十萬元是何時放進保管箱？）放在江
          協理幫我們拿的籃子裡面，一起放進保管箱的。」等
          語（詳九十五年度偵字第二八六Ｏ六號偵查卷第十二
          頁）；次於本院審理時改稱：伊是在過年前後，將自
          己的私房錢分成三次放進去，過年前一次、過年後二
          次，共放六百五十萬元，丙○○就此並不知情。之後
          ，伊分二次將六百五十萬元取出，一次是四百萬元、
          一次是二百五十萬元。該筆六百五十萬元是伊多年累
          積的私房錢，平時都是以床單包裹放在儲藏室等語（
          詳本院卷第一Ｏ一頁）；再於本院審理時改稱：六百
          五十萬元是在伊忘記帶鑰匙的那次存進去的等語（詳
          本院卷第一七六頁），就上開六百五十萬元究係於何
          時？分成幾次？置入保管箱內，其陳述已前後相互矛
          盾。且若認被告於本院初次審理時之陳述為真實，以
          被告在丙○○不知情的情況，分三次將六百五十萬元
          置入上開保管箱內，又分二次將六百五十萬元自保管
          箱內取出，則被告單獨開啟保管箱的次數即有五次；
          若以被告於本院審理時改稱六百五十萬元係九十五年
          三月十三日一次放進保管箱之陳述為真實，則加上被
          告分二次自保管箱取出六百五十萬元，則被告單獨開
          啟保管箱的次數即有三次。惟上開保管箱的門禁開啟
          紀錄，以刷門禁卡進入的時間，有九十四年十月二十
          五日、同年月二十六日、同年月二十七日、同年十二
          月六日、九十五年一月二十三日、同年六月一日及同
          年六月二日，以填具保管箱開箱紀錄單開啟門禁進入
          的時間，有九十五年三月十三日及同年五月十九日，
          此分別有國泰世華銀行臺中分行九十六年十二月十八
          日國世臺中字第三八四號函附之個別保管箱使用狀況
          （詳本院卷第一四一頁）及九十六年十月（九六）國
          世臺中字第二九三號函附之保管箱開箱紀錄單（詳本
          院卷第七一、七八頁）在卷可證。以九十四年十月二
          十五日、同年月二十六日及同年月二十七日，係李雪
          惠分三次放入二千四百萬元現金的時間；九十四年十
          二月二十六日，被告坦言非其單獨開啟門禁存放或拿
          取現金的時間；九十五年一月二十三日係被告陪同李
          雪惠拿取三百五十萬元現金之時間；同年六月一日係
          被告陪同丙○○開啟門禁，因保管箱鑰匙無法開啟保
          管箱，被告在丙○○質疑下不告而別之時間；同年六
          月二日係丙○○持被告換領之新鑰匙開啟保管箱，發
          現保管箱內僅餘五百十萬元之時間外，僅餘九十五年
          三月十三日及同年五月十九日二次開啟門禁的紀錄，
          顯與被告辯稱為存放及拿取六百五十萬元現金，而在
          丙○○不知情的情況，單獨五次或三次開啟門禁及保
          管箱的情節迥異，足認被告辯詞與事實不符，不足採
          信。
        5.國泰世華銀行臺中分行編號Ｆ－五八三一號保管箱，
          約可存放二千七百萬元之新臺幣千元紙鈔等情，有國
          泰世華銀行臺中分行九十六年十月（九六）國世臺中
          字第二九三號函在卷可證（詳本院卷第七一頁）。換
          言之，以一般人未能有效運用空間的擺法，能否在上
          開保管箱內置入二千七百萬元之新臺幣千元紙鈔，已
          非無疑。縱依銀行較為專業的擺放方式，上開保管箱
          置放二千四百萬元新臺幣千元紙鈔後，亦僅能再放入
          三百萬元新臺幣千元紙鈔。觀諸被告乙○○○於檢察
          官偵查時陳稱：伊的錢跟丙○○的錢是可以區分的，
          伊是先用紙把五百元每一百張綁在一起，再用麻繩綁
          一串，麻繩一串五十萬元。伊一共有十一串，一千元
          的有兩疊等情（詳九十五年度偵字第一七四五六號偵
          查卷第十二頁），顯然被告的六百五十萬元，絕大部
          分為五百元新臺幣紙鈔，其厚度自當倍數於同額之千
          元紙鈔。殊難想像被告如何在僅能再行置放三百萬元
          千元紙鈔之空間內，再置入總數為六百五十萬元之五
          百元紙鈔十一串及千元紙鈔二疊。再者，被告既陳稱
          該保管箱係其個人需要而租用，然截至九十五年一月
          二十三日為止，均無被告使用保管箱的紀錄，更係與
          常理有違。顯然被告辯稱上開保管箱係其個人需要而
          租用，其並放入六百五十萬元現金，確係臨訟虛構之
          詞，不足採信。
      (二)上開保管箱係丙○○委託被告乙○○○以其個人名義向
        國泰世華銀行臺中分行租用，供丙○○存放二千四百萬
        元現金，並由丙○○持有門禁卡、保管箱鑰匙，且該保
        管箱內並無被告個人物品既經確認，則若被告有在丙○○不知情的情況下開啟保管箱之情形，即與事理有違，
        而有事實足認被告侵占丙○○在上開保管箱內之現金一
        千五百四十萬元：
        1.九十五年六月一日，丙○○因兒子購買機械需要使用
          款項，要求被告乙○○○陪同至國泰世華銀行臺中分
          行的保管箱取款，丙○○與被告到達國泰世華銀行臺
          中分行，刷門禁卡並鍵入密碼，進入保管箱室，因鑰
          匙打不開保管箱，被告即以詢問銀行小姐為由離去；
          九十五年六月一日晚上十時許，被告撥打電話給李雪
          惠，坦承動用保管箱內的現金，翌日並傳送簡訊給兒
          子李世凡，告知自己將保管箱鑰匙置於丙○○住處樓
          下管理室，李世凡即載丙○○自被告住處返回管理室
          拿取保管箱鑰匙，並前往國泰世華銀行臺中分行，李
          雪惠會同李世凡、丙○○之子謝信緯及謝信緯同學宋
          哲夫，刷門禁卡並鍵入密碼，進入保管箱室，以上開
          鑰匙開啟保管箱，發現保管箱僅餘五百十萬元等情，
          業據證人丙○○於本院審理時結證明確（詳本院卷第
          八九至九十頁），足認丙○○在九十五年一月二十三
          日，會同被告自上開保管箱取出三百五十萬元，迄至
          九十五年六月二日再度開啟上開保管箱發現僅餘五百
          十萬元，其間短少一千五百四十萬元現金。
        2.國泰世華銀行臺中分行保管箱開箱作業流程（承租人
          應在規定營業時間內辦理開箱）如下：
          (1)憑原留印鑑方式：填具開箱紀錄單，驗印人員驗對
            後，由該行負責開箱人員會同客戶，開啟保管箱，
            並於紀錄單上留存進、出庫時間。
          (2)自動化門禁系統：由客戶憑門禁卡或具門禁功能之
            金融卡及自設密碼，經系統辨識通過門禁，再以鑰
            匙自行開啟保管箱。如未攜帶該門禁卡或金融卡，
            得由承租人填具開箱紀錄單，經核對印鑑無誤後，
            代為開啟門禁。
          此有國泰世華銀行臺中分行九十六年十月（九六）國
          世臺中字第二九三號函及所附之保管箱租用約定書在
          卷可證（詳本院卷第七一、七二頁），足證被告即使
          未持有門禁卡，亦得以填具開箱紀錄單之方式，由該
          行行員代為開啟門禁。
        3.實則，被告乙○○○亦確實於九十五年三月十三日，
          填具保管箱印鑑、鑰匙、密碼異動約定書及保管箱開
          箱紀錄單，申請鑰匙掛失暨換領新鑰匙及開啟保管箱
          ；同年五月十九日，填具保管箱開箱紀錄單，開啟保
          管箱；同年六月二十三日，填具保管箱印鑑、鑰匙、
          密碼異動約定書，申請印鑑掛失暨更換及鑰匙掛失暨
          換領新鑰匙，並於同日填具切結書，切結保管箱租用
          約定書副本及保證金收據不慎遺失，向國泰世華銀行
          臺中分行辦理上開保管箱退租，並領回保證金七萬八
          千元等情，有國泰世華銀行臺中分行九十六年十月（
          九六）國世臺中字第二九三號函及所附之保管箱印鑑
          、鑰匙、密碼異動約定書、切結書及保管箱開箱紀錄
          單在卷可證（詳本院卷第七一、七三至七八頁）。觀
          諸上開保管箱內既無被告的任何物品，且被告亦明知
          保管箱的鑰匙及門禁卡係在丙○○持有中，其無端向
          國泰世華銀行臺中分行申請掛失暨換領新鑰匙，並填
          具保管箱開箱紀錄單，實際開啟門禁及保管箱，益足
          以證明上開保管箱內短少之一千五百四十萬元，確實
          係被告所侵占無訛。
        4.而被告乙○○○於九十五年六月四日，在臺中市南屯
          區○○○街五一號住處，與丙○○、謝信緯、李澄鑑
          （被告配偶）、李佳憶（被告女兒）的對話紀錄中，
          被告亦有「結果過完年沒有解決，又追到家裡來，我
          又怕你們知道，就一直怕，我才想說，不然阿惠那邊
          先拿來補，之後拿到錢再補回去，我沒有想到是這樣
          ，我不是故意的，我也不想這樣做。」；「我那時候
          是想說，我拿到那些錢就有錢了，補貼上去就平了，
          就沒有了。」；「我給這個地下錢莊是一千二百萬元
          ，第一次是一千二百萬，最扯的是，我現在講出來可
          能會被殺掉，差不多兩個禮拜前，兩、三個禮拜，差
          不多兩、三個禮拜前，有一個看風水的人，說他挖到
          金子，說挖到錢，就拿來給我看，我說拿給金飾店就
          可以，他說那邊數量多，比較難賣，我就．．．」；
          「．．．然後我又欠阿惠一千多萬，賣了我就有五百
          多萬，就趕快還阿惠，就欠他比較少了，」；「我就
          是欠阿惠一千二百萬，我會怕，所以我就．．．」；
          「我是用一千四百多萬，我一千萬不敢跟你說，怕你
          死掉。」等對話，有該對話錄音光碟、譯文在卷可證
          ，並經臺灣臺中地方法院檢察署檢察官及本院勘驗屬
          實，製有勘驗筆錄附卷可稽，雖有關侵占金額之陳述
          ，並非極為明確，然已足以作為被告確實有二次侵占
          上開保管箱內之款項之佐證。至於證人李澄鑑於檢察
          官偵查時證稱其在上開對話中未曾聽到被告自承用掉
          一千四百多萬等語，既與勘驗內容不符，當以勘驗內
          容為可採信。
        5.被告乙○○○於本院審理時雖猶辯稱：因為丙○○說
          錢的事情，其丈夫謝培傑不知道，丙○○說如果有人
          問起，就要說是伊用的，是丙○○要伊配合演戲，實
          則伊並沒有向地下錢莊借錢等語（詳本院卷第一六九
          頁）。然被告乙○○○前於本院進行交互詰問時曾對
          證人丙○○時提問：「我是否曾經好幾次載你去國泰
          世華銀行開保管箱領錢，而不是只有九十五年一月二
          十三日那次？」，證人丙○○回答：「因為我先生也
          很關心我的錢有沒有存好，所以曾經有一次我要李王
          鳳珍陪我與我先生去國泰世華銀行看，那次並沒有動
          到該保管箱內的款項，．．．。」等語（詳本院卷第
          九八頁），當時被告並未對丙○○之夫謝培傑曾陪同
          前往觀看保管箱內的現金一事提出反駁，嗣後卻又辯
          稱其在對話錄音內之陳述，係為了配合丙○○，目的
          是要隱瞞謝培傑，已難令人採信，且亦無從得知被告
          配合丙○○演戲，與隱瞞謝培傑間有何對應關係存在
          。再者，觀諸上開錄音對話內容，被告之夫李澄鑑已
          因被告之陳述，而達到無法原諒被告的程度，被告甚
          至說出「不然我死給你看好不好。」之言詞，其嚴重
          程度已非比尋常。殊難想像被告有必要為了達到隱瞞
          謝培傑的目的，而作到家庭如此失和的程度。是被告
          上開辯詞與常情有違，不足採信。
        6.至於被告乙○○○辯稱丙○○曾挪用陳佩玲基金會的
          定期存單，為應付主管機關查帳，曾開啟保管箱拿取
          現金，赴臺中市第二信用合作社港路分社，辦理定期
          存單歸墊挪用之金錢，而該金錢即為丙○○放置於保
          管箱內之現金等語。然此與被告有無侵占丙○○上開
          保管箱內之現金，本屬二事，縱然屬實，亦與本案無
          關。遑論陳佩玲基金會在臺中市第二信用合作社港路
          分社並無開戶紀錄，於九十五年一月至五月間，亦無
          向該社辦理定期存款等情，有臺中市第二信用合作社
          港路分社九十六年九月二十一日中二信港字第九六Ｏ
          四七號函在卷可證（詳本院卷第七十頁），是被告上
          開辯詞，亦無從為被告有利之認定。
      (三)綜上所述，本案事證明確，被告犯行洵堪認定。
三、論罪科刑及適用法律：
（一）論罪及適用法律部分：
      (一)論罪部分：
        1.按刑法上之侵占罪，以侵占自己持有他人之物為前提
          ，換言之，行為人先合法持有他人之物，而於持有狀
          態繼續中，易「持有」為「所有」，即該當刑法上之
          侵占罪。被告乙○○○雖係受丙○○之委託，以其名
          義向國泰世華銀行臺中分行租用編號Ｆ－五八三一號
          保管箱，並約定門禁卡及保管箱的鑰匙，均由丙○○
          自行保管，然因上開保管箱係以被告名義租用，被告
          隨時可以填具保管箱開箱紀錄單的方式，由行員開啟
          門禁，並得隨時以鑰匙掛失暨換領新鑰匙的方式，取
          得保管箱新鑰匙而開啟保管箱，並得隨時辦理退租，
          而取出保管箱內的現金，因此上開保管箱內的現金，
          仍屬於被告持有之狀態，乃被告易持有為所有而侵占
          之，核其所為，係犯刑法第三百三十五條第一項之普
          通侵占罪。
       2.被告乙○○○先後二次普通侵占犯行，時間緊接、方
         法相同，觸犯構成要件相同之普通侵占罪名，顯係基
         於概括犯意反覆為之，爰依修正前刑法第五十六條規
         定論以一罪，並加重其刑。
      (二)新舊法比較部分：
        被告乙○○○行為後，刑法業於九十四年一月七日修正
        ，同年二月二日公布，於九十五年七月一日施行，其中
        新法修正第二條、第三十三條之規定，並刪除第五十六
        條之規定。按行為後法律有變更者，適用行為時之法律
        ，但行為後之法律有利於行為人者，適用最有利於行為
        人之法律，現行刑法第二條第一項訂有明文。此條規定
        乃與刑法第一條罪刑法定主義契合，而貫徹法律禁止溯
        及既往原則，係規範行為後法律變更所生新舊法律比較
        適用之準據法，是刑法第二條本身雖經修正，但刑法第
        二條既屬適用法律之準據法，本身尚無比較新舊法之問
        題，應一律適用裁判時之現行刑法第二條規定，以決定
        適用之刑罰法律，先予辨明。又以本次刑法修正之比較
        新舊法，應就罪刑有關之共犯、未遂犯、想像競合犯、
        牽連犯、連續犯、結合犯，以及累犯加重、自首減輕暨
        其他法定加減原因（如身分加減）與加減例等一切情形
        ，綜其全部罪刑之結果而為比較，最高法院九十五年五
        月二十三日，著有九十五年度第八次刑庭會議決議可資
        參照。經查：
        1.刑法第三十三條第五款規定，於九十四年一月七日修
          正、九十五年七月一日施行前之規定為：「罰金：一
          元以上。」與修正後之規定為：「罰金：新臺幣一千
          元以上，以百元計算之。」不同。比較新舊法結果，
          適用被告行為時之法律，即修正施行前之刑法第三十
          三條第五款規定，對被告並無不利之情形。
        2.刑法第五十六條之連續犯規定，於九十四年一月七日
          修正刪除，並於九十五年七月一日施行。是於新法修
          正後，依新法之規定，被告二次侵占犯行，即須分論
          併罰。比較新、舊法之結果，此部分適用被告行為時
          之法律，即依修正施行前之刑法第五十六條規定，論
          以一連續侵占罪，對被告並無不利之情形。
        3.綜合上述各條文修正前、後之比較，揆諸前揭最高法
          院決議及修正後刑法第二條第一項前段、後段規定之
          「從舊、從輕」原則，被告應適用行為時之法律，即
          修正前刑法之相關規定予以論處，較為有利。
（二）科刑部分：
      (一)爰審酌被告乙○○○並無任何刑事前案紀錄，有臺灣高
        等法院被告前案紀錄表在卷可證，堪認被告犯案前品行
        尚佳，並斟酌被告係因地下錢莊追討債務，乃挺而走險
        之犯罪動機，被告利用告訴人丙○○的特別信任而犯罪
        ，犯罪所得高達一千五百四十萬元，所生危害甚鉅，及
        被告於罪證明確下，仍飾詞否認犯罪，且拒絕與告訴人
        進行和解事宜，犯後態度不佳等一切情狀，量處如主文
        所示之刑，以示懲儆。
      (二)被告乙○○○犯罪時間，係在九十六年四月二十四日以
        前，合於中華民國九十六年罪犯減刑條例規定基準日之
        前，且無該條例規定不予減刑之情形，應依該條例第二
        條第一項第三款之規定，減其宣告刑期二分之一。
據上論斷，應依刑事訴訟法第二百九十九條第一項前段，刑法第
二條第一項前段、（修正前）第五十六條、第三百三十五條第一
項、（修正前）第三十三條第五款，罰金罰鍰提高標準條例第一
條前段，中華民國九十六年罪犯減刑條例第二條第一項第三款、
第七條，判決如主文。
中    華    民    國    97    年    2     月    20    日
                  刑事第十三庭  審判長法  官  李  秋  娟
                                      法  官  許  月  馨
                                      法  官  陳  得  利
上正本證明與原本無異。
如不服本判決，應於收受送達後十日內向本院提出上訴書狀（應
敘述具體理由並附繕本）。
上訴書狀如未敘述理由，應於上訴期間屆滿後二十日內補提理由
書於本院。
                                      書記官  鐘  麗  芳
中    華    民    國    97    年    2     月    20    日
附錄本案論罪科刑法條全文：
中華民國刑法第三百三十五條
意圖為自己或第三人不法之所有，而侵占自己持有他人之物者，
處五年以下有期徒刑、拘役或科或併科一千元以下罰金。
前項之未遂犯罰之。


司法院資訊處製作；財團法人民間司法改革基金會備份。
